【裁判字號】    87,重再,15
【裁判日期】    890731
【裁判案由】    塗銷土地所有權移轉登記等
【裁判全文】
臺灣高等法院民事判決  八十七年度重再字第十五號
      再審原告    財政部國有財產局
      法定代理人  劉金標
      再審被告    甲○○
右當事人間請求塗銷土地所有權移轉登記等事件，再審原告對於中華民國八十五年八
月十三日本院八十五年度重上字第二二九號確定判決提起再審，本院判決如左：
    主    文
再審之訴駁回。
再審訴訟費用由再審原告負擔。
    事    實
甲、再審原告方面：
壹、聲明：
一、本院八十五年度重上字第二二九號確定判決廢棄。
二、再審被告應給付再審原告新台幣（以下同）九百五十一萬三千六百九十六元及自
    民國七十七年十二月十九日起至清償日止，按年息百分之五計算之利息。
貳、陳述：
一、坐落台北市○○區○○段一小段十六、十六之一、十六之二號土地（重測前為同
    區○○段三六七號土地，下稱系爭土地）雖經再審被告於五十四年六月六日經台
    灣台北地方法院（下稱台北地院）因五十一年度民執字第四五六一號強制執行程
    序拍賣時取得，並為所有權登記，但系爭土地係政府接收之日產，應不待登記，
    自三十四年十二月二十五日接收之日即屬國有，而為不得執行之標的，執行法院
    誤為訴外人溫澄波所有而拍賣，其拍賣行為及物權行為，依司法院院字第五五九
    號、五七八號解釋及最高法院三十年上字第二二○三號判例，亦屬當然無效，再
    審被告實質上應非系爭土地之所有人，所受領該土地之徵收補償費自屬不當得利
    ，而應返再審原告。原確定判決為再審原告不利之論斷，有不適用上開解釋及判
    例之顯然錯誤。
二、再審原告於再審被告依上開強制執行程序取得系爭土地所有權登記之前，早於五
    十一年間即訴請訴外人溫澄波塗銷系爭土地所有權登記，經台北地院以五十一年
    度訴字第二四六一號判決再審原告勝訴確定，依民事訴訟法第四百零一條第一項
    規定，再審被告應為該確定判決之既判力所及，再審被告縱未塗銷其所有權登記
    ，亦不因而取得系爭土地所有權，自無受領系爭土地徵收補償費之法律上原因。
    乃前訴訟程序第二審就再審原告主張之上述攻擊方法，並未於判決理由項下明
    其不足採之理由，原確定判決亦恝置不論而為駁回伊之上訴，亦有消極不適用民
    事訴訟法第四百七十五條規定之顯然錯誤。
三、再審被告依上述強制執行程序取得系爭土地所有權登記後，再審原告分別於五十
    五年及六十三年間訴請再審被告塗銷該土地之所有權登記，固經臺北地院先後以
    五十五年度訴字第三○五二號及六十三年度訴字第四四六三號分別判決再審原告
    勝、敗訴確定，惟該二判決係就同一訴訟標的為裁判，後一確定判決顯就前一確
    定判決之訴訟標的更行判決，依最高法院六十七年（再審原告起訴狀誤載為七十
    六年）台抗字第四八○號判例意旨，後一確定終局判決應屬違法判決而無實質確
    定力，乃原確定判決竟忽視後一確定判決之違法性，徒以後一確定判決未經再審
    程序廢棄而為再審原告不利之論述，尤有消極不適用民事訴訟法第四百條第一項
    規定之顯然錯誤。
參、證據：提出最高法院八十六年度台上字第二七四八號判決影本、本院八十五年度
    重上字第二二九號判決影本、台北地院五十一年度訴字第二四六一號判決影本為
    證。
乙、再審被告方面：
壹、聲明：求為判決：如主文所示。
貳、陳述：
一、再審被告因信賴登記向執行法院標得系爭土地，並於五十四年五月十七日完成所
    有權移轉登記，應受土地法第四十三條規定之保護，再審被告既為該土地之所有
    權人，依法領取補償費，無不當得利可言。
丙、本院依職權調閱本院八十五年度重上字第二二九號民事卷。
    理    由
一、按當事人對於第二、三審判決均主張適用法規顯有錯誤，向最高法院提起再審之
    訴，如其真意並非對於第二、三審判決一併提起再審之訴，僅由最高法院就其對
    第三審判決提起再審之訴予以裁判即可，如其表明對第二審判決亦提起再審之訴
    者，關於第二審判決再審部分，應以裁定移送該管第二審法院，業經最高法院六
    十三年度第六次民庭庭推總會議決定參照）。本件最高法院以再審原告對本院判
    決亦提起再審之訴，裁定移送本院，則本院自應有管轄權，合先明。
二、本件再審原告對於原確定判決主張有民事訴訟法第四百九十六條第一項第一款規
    定適用法規顯有錯誤之情形，提起再審之訴，無非以：(一)系爭土地雖經再審被告
    於臺北地院強制執行程序拍賣中取得，並經辦理所有權登記，但系爭土地係政府
    接收之日產，應不待登記，自三十四年十二月二十五日接收之日即屬國有，而為
    不得執行之標的，執行法院誤為訴外人溫澄波所有而拍賣，其拍賣行為及物權行
    為，依司法院院字第五五九號、五七八號解釋及最高法院三十年上字第二二○三
    號判例，亦屬當然無效，再審被告實質上應非系爭土地之所有人，所受領該土地
    之徵收補償費自屬不當得利，原確定判決為伊不利之論斷，有不適用上開解釋及
    判例之顯然錯誤。(二)伊在再審被告依上開強制執行程序取得系爭土地所有權登記
    之前，早已訴請訴外人溫澄波塗銷系爭土地所有權登記，經台北地院以五十一年
    度訴字第二四六一號判決伊勝訴確定，依民事訴訟法第四百零一條第一項規定，
    再審被告應為該確定判決之既判力所及，其所有權登記縱未經塗銷，亦不因而取
    得系爭土地所有權，自無受領系爭土地徵收補償費之法律上原因。乃原確定判決
    就伊上述攻擊方法，並未於判決理由項下明其不足採之理由，亦有消極不適用
    民事訴訟法第四百七十五條規定之顯然錯誤。(三)再審被告依上述強制執行程序取
    得系爭土地所有權登記後，伊分別於五十五年及六十三年間訴請再審被告塗銷該
    土地之所有權登記，固經臺北地院以五十五年度訴字第三○五二號及六十三年度
    訴字第四四六三號分別判決伊勝訴、敗訴確定，惟該二判決係就同一訴訟標的為
    裁判，後一確定判決，顯就前一確定判決之訴訟標的更行判決，依最高法院六十
    七年（再審原告起訴狀誤載為七十六年）台抗字第四八○號判例意旨，後一確定
    終局判決應屬違法判決而無實質確定力，乃原確定判決竟忽視後一確定判決之違
    法性，徒以後一確定判決未經再審程序廢棄而為伊不利之論述，尤有消極不適用
    民事訴訟法第四百條第一項規定之顯然錯誤等詞為其論據。
三、按當事人主張確定判決適用法規顯有錯誤，固得以再審之訴對之聲明不服，但當
    事人已依上訴主張其事由者，或知其事由而不為主張者，不在此限，為民事訴訟
    法第四百九十六條第一項但書所明定。蓋判決苟有適用法規顯有錯誤情事，當事
    人於收受判決正本之送達時即可知悉，該判決若係得上訴者，當事人自應依法而
    為，提起上訴以為救濟。若當事人已依上訴主張其事由，經上審法院判決不採，
    駁回上訴確定，自無准當事人以同一理由對該下級審判決再審之理；若當事人知
    其事由而不為主張，坐令判決確定，既已自行放棄法律給予之正常救濟途徑，亦
    無再准以再審之非常救濟途徑聲明不服之理。經查，原確定判決維持前訴訟程序
    第一審所為再審原告敗訴判決，再審原告對之提起第三審上訴，業經最高法院以
    實體判決駁回上訴確定，有最高法院八十六年度台上字第二七四八號判決可按。
    縱然原確定判決有再審原告主張之適用法規顯有錯誤情事，原確定判決既係得上
    訴第三審之判決，揆諸首揭說明，再審原告再以原確定判決有適用法規顯有錯誤
    情事，對之提起再審之訴，顯然無從准許。況且，再審原告以同一事由對該事件
    第三審判決提起再審之訴，業經最高法院八十七年度台再字第四九號判決以：原
    確定判決認系爭土地經政府接收迄未辦理登記，致三十六年四月五日錯誤登記為
    訴外人溫澄波所有，嗣由溫某之債權人聲請強制執行，由再審被告向法院拍定買
    受並辦妥所有權移轉登記，再審原告不能證明再審被告於法院拍賣系爭土地時，
    明知系爭土地雖登記為溫某所有，但實際屬國有之事實，依善意推定之原則，應
    認再審被告係信賴地政機關之登記而取得系爭土地之所有權，自應受土地法第四
    十三條規定之保護。司法院院字第五七八號解釋所稱拍賣無效係指買受人未依土
    地法第四十三條規定信賴登記取得買賣標的物所有權者而言，茍不動產拍賣之買
    受人應受該信賴登記之保護者，該第三人已喪失所有權，自不得主張拍賣無效而
    回復所有權。且再審原告以再審被告應繼受溫澄波權利瑕疵為由，訴請再審被告
    塗銷系爭土地所有權登記一案，雖經臺北地院以五十五年度訴字第三０五二號判
    決其勝訴確定。惟再審原告迄未依據該判決向地政機關辦理塗銷登記，再審原告
    嗣又訴請再審被告塗銷系爭土地所有權登記，復經臺北地院以六十三年度訴字第
    四四六三號判決再審原告敗訴確定，茲再審原告既未依再審程序除去該後一確定
    判決，該後一確定判決自仍屬有效存在。故再審被告應為系爭土地之合法所有人
    ，其取得系爭土地徵收補償費，即非無法律上之原因，再審原告依不當得利之法
    則，請求再審被告返還該徵收補償費本息，洵非有據，不應准許，因而維持前訴
    訟程序第一審所為再審原告敗訴判決，前訴訟程序第三審判決並駁回再審原告對
    原確定判決之上訴，要無適用法規顯有錯誤情形等語，駁回該再審之訴在案。再
    審原告以同一再審事由對原確定判決提起再審之訴，亦屬顯無理由。
五、綜上所述，再審原告依民事訴訟法第四百九十六條第一項第一款規定提起本件再
    審之訴，顯無理由，爰不經言詞辯論，以判決駁回之。
六、據上論結，本件再審之訴為顯無理由。依民事訴訟法第五百零二條第二項、第七
    十八條判決如主文。
中      華      民      國    八十九    年      七      月    三十一    日
                                臺灣高等法院民事第五庭
                                    審判長法  官  黃  熙  嫣
                                          法  官  鄭  傑  夫
                                          法  官  蔡  芳  齡
右正本係照原本作成。
如不服本判決，應於收受送達後二十日內向本院提出上訴書狀，其未表明上訴理由者
，應於提出上訴後二十日內向本院補提理由書狀（均須按他造當事人之人數附繕本）
上訴時應提出委任律師或具有律師資格之人之委任狀；委任有律師資格者，另應附具
律師及格證書及釋明委任人與受任人有民事訴訟法第四百六十六條之一第一項但書或
第二項（詳附註）所定關係之釋明文書影本。
中      華      民      國    八十九    年      八      月      五      日
                                          書記官  蔡  錦  輝
附註：
民事訴訟法第四百六十六條之一（第一項、第二項）：
對於第二審判決上訴，上訴人應委任律師為訴訟代理人。但上訴人或其法定代理人具
有律師資格者，不在此限。
上訴人之配偶、三親等內之血親、二親等內之姻親，或上訴人為法人、中央或地方機
關時，其所屬專任人員具有律師資格並經法院認為適當者，亦得為第三審訴訟代理人
。


司法院資訊處製作；財團法人民間司法改革基金會備份。
